臺灣高等法院民事判決
110年度上易字第359號
上  訴  人  Ａ０１
被  上訴人  Ａ０２

上列當事人間請求返還借款事件，上訴人對於中華民國110年2月
25日臺灣臺北地方法院第一審判決（109年度訴字第7958號）提
起上訴，並為訴之減縮，本院於110年9月29日言詞辯論終結，判
決如下：
    主  文
上訴駁回。
第二審訴訟費用由上訴人負擔。
    事實及理由
壹、程序方面：
    按第二審訴之變更或追加，非經他造同意不得為之，但擴張
    或減縮應受判決事項之聲明者，不在此限，民事訴訟法第44
    6條第1項、第255條第1項第3款規定甚詳。本件上訴人於原
    審起訴請求被上訴人給付新臺幣（下同）133萬7,294元，及
    自起訴狀繕本送達翌日起算之法定遲延利息（見原審卷第9
    頁），嗣於本院第二審程序變更前開利息起算日為民事上訴
    狀遞狀日即民國110年3月11日（見本院卷第189頁），核屬
    減縮應受判決事項之聲明，應予准許。
貳、實體方面：
一、上訴人主張：兩造原為夫妻，育有未成年子女甲○○（00年0
    月0日生），於93年間經法院裁判離婚，並由被上訴人單獨
    行使甲○○之權利義務。兩造於100年6、7月間因甲○○而恢復
    頻繁往來，被上訴人即自101年間起，以其無法繳納為接續
    訴外人鄭○○（即被上訴人於兩造婚前與其前夫所生長子）所
    購買新北市ＯＯ區ＯＯＯＯＯＯ（下稱合宜住宅）之房屋貸款、欲將
    其母之金飾典當贖回及償還投資地下期貨欠款等情為由向伊
    借款，伊為維甲○○之生活品質及兩造間原為夫妻之情義，乃
    於如附表所示時間陸續借款如附表所示之金額共133萬7,294
    元予被上訴人，嗣經被上訴人以Line通訊軟體承認向伊借款
    。惟經伊以起訴狀繕本之送達作為催告之意思表示，定1個
    月以上之相當期限請求返還前開借款，被上訴人仍未清償等
    情。依消費借貸之法律關係，請求被上訴人給付133萬7,294
    元，及自民事上訴狀遞狀日（即110年3月11日）起算之法定
    遲延利息（原審就此部分為上訴人敗訴之判決，上訴人聲明
    不服，提起上訴。至未繫屬於本院部分，不另贅述）。並上
    訴聲明：㈠原判決關於駁回後開第2項之訴部分，及該部分假
    執行之聲請均廢棄。㈡上開廢棄部分，被上訴人應給付上訴
    人133萬7,294元，及自民事上訴狀遞狀日起至清償日止，按
    週年利率5%計算之利息。
二、被上訴人則以：伊於兩造離婚後，獨自與罹有先天性心臟病
    之甲○○、伊前婚所育2子鄭○○、鄭○○共同生活。伊於99年12
    月31日退休後，因收入無法支應基本生活開銷及甲○○龐大醫
    藥費，乃擺攤賣蔥抓餅為生，嗣上訴人於100年6、7月間至
    伊攤位前表示欲與甲○○見面，兩造乃恢復往來，並經常帶同
    甲○○一起吃飯、旅遊。上訴人於兩造恢復往來期間內陸續交
    付伊如附表所示金錢，惟上訴人知悉伊無還款能力，不可能
    在未書立借據或票據之情況下借款予伊，其交付金錢之原因
    實為彌補過去對伊、甲○○之虧欠及重新追求伊，自屬贈與而
    非借款。然至102年10月間，兩造因金錢細故時常發生爭執
    ，致伊承受精神上壓力，遂與上訴人漸漸疏遠，上訴人即以
    伊向其借貸如附表所示金錢為由要求還錢，伊因不堪上訴人
    之頻繁騷擾，為安撫上訴人，始於Line通訊軟體中表示欠錢
    並會償還等情，但伊欠的是人情，兩造實無消費借貸關係存
    在等語，資為抗辯。並答辯聲明：上訴駁回。
三、本院之判斷：
  ㈠按民事訴訟如係由原告主張權利者，應先由原告負舉證之責
    ；若原告先不能舉證，以證實自己主張之事實，則被告就其
    抗辯事實即令不能舉證，或其所舉證據尚有疵累，亦應駁回
    原告之請求。次按稱消費借貸者，於當事人間必本於借貸之
    意思合致，而有移轉金錢或其他代替物之所有權於他方之行
    為，始得當之。是以消費借貸，因交付金錢之原因多端，除
    有金錢之交付外，尚須本於借貸之意思而為交付，方克成立
    。倘當事人主張與他方有消費借貸關係存在者，自應就該借
    貸意思互相表示合致及借款業已交付之事實，均負舉證之責
    任，其僅證明有金錢之交付，未能證明借貸意思表示合致者
    ，仍不能認為有該借貸關係存在（最高法院98年度台上字第
    1045號判決意旨參照）。
  ㈡本件上訴人主張其於如附表所示時間交付如附表所示金錢予
    被上訴人之事實，業據提出存摺、預售款繳款單、當鋪照片
    、貸款核定通知書、通知繳款簡訊為證（見原審卷第29至85
    頁），並為被上訴人雖不爭執（見本院卷第51、103、192頁
    ），固堪認屬實。惟交付金錢之原因多端，參以上訴人自陳
    未與被上訴人簽立借據或相關證明文件，亦無任何利息及清
    償期之約定（見本院卷第188至190頁）；再觀其所提由被上
    訴人出具之保證書（見原審卷第27頁），亦僅係被上訴人與
    鄭○○、鄭○○就合宜住宅之屋款及登記等事項所為約定，並無
    被上訴人向上訴人借款之相關記載；另依上訴人與鄭○○、被
    上訴人之LINE通訊軟體對話紀錄（見原審卷第87至103頁）
    ，復未見兩造、鄭○○於對話中明言兩造金錢往來之原因為被
    上訴人向上訴人「借貸」，尚不能逕以前開金錢之交付即認
    兩造確有借貸合意存在。
  ㈢次觀證人甲○○證稱：兩造離婚後，大約在伊國小約3至6年級
    （即99年9月至102年6月）開始有往來，當時伊是直排輪校
    隊，上訴人會來找伊，一開始被上訴人在伊等家門口擺蔥抓
    餅，伊有看到上訴人有幾次來找被上訴人，上訴人會帶伊及
    其當時女友出去游泳及玩，也會帶餅乾看伊，伊覺得上訴人
    要給伊父愛；上訴人帶伊及被上訴人出去玩很多次，有去花
    蓮海洋公園看海豚、騎腳踏車及騎馬，也會帶伊及被上訴人
    去他家住，伊感覺出來上訴人要彌補伊，否則不會主動出現
    及帶伊等去他家住，且有次被上訴人喝醉，上訴人還打電話
    跟伊說他在附近的旅館照顧被上訴人，伊去飯店有看到兩造
    在飯店房間裡面；之前買合宜住宅，那時伊跟被上訴人住外
    婆家，共同住一個房間，上訴人在其住的地方說想要買一間
    房屋屬於伊等自己的家，也有屬於伊自己的房間，包含伊另
    外2個哥哥，當時只有伊跟兩造在場，上訴人當時沒有說支
    付那些錢是借給伊等，後來發生一些問題沒有買成功；有時
    候伊跟上訴人出去的時候，上訴人會跟伊說外婆家的人及被
    上訴人對他不好，並覺得被上訴人跟他出去是愛他的錢，因
    伊等出去玩都是上訴人付錢，從上訴人的口氣及語氣，讓伊
    等覺得他認為跟他出去是為了錢才與他相處，伊等不想讓上
    訴人覺得伊等跟著他是為了他的錢，大約從伊國一（即102
    年9月至103年9月）開始就沒有繼續往來等語（見本院卷第1
    94至195頁），足徵上訴人於兩造離婚多年後因甲○○之緣故
    而恢復交好，上訴人並有彌補母女之意，堪認被上訴人辯稱
    ：上訴人係為彌補對伊等之虧欠，始有前開金錢往來等情，
    並非無據。至被上訴人雖於其與上訴人之LINE對話紀錄中表
    示：「我欠錢不代表我要看人臉色」、「謝謝你,,,謝謝你,
    ,,因為你，幫忙我渡過了我的難關」、「我不是忘恩的人,,
    」、「欠你的，請你給我一段日子,,,我一定會環（應為『還
    』之誤）你,,,」、「不是我欠你的不還,,,」、「給我三年
    時間還完手邊債務,,,我會將你當初幫忙我的儘（應為『盡』
    之誤）能力還給你」等語（見原審卷第89、95、97、101、1
    03頁），惟觀前開對話係兩造於因金錢細故未再繼續往來之
    103年間所為（見本院卷第191頁），被上訴人於對話中從未
    承認係向上訴人「借貸」，所陳述：「我不會在（應為『再』
    之誤）花你的錢,,,所以不用在我面前一直說沒錢」、「你
    對我的好,,,是真心是誠意,,我收到」、「是吧,,我是帶賽
    的人,,,只要你跟我在一起,,,就會負債」、「曾經以為你會
    讓我靠,,,,,靠一段日子,,,,我可以同干（應為『甘』之誤）
    共苦」、「我很感恩你,,,真的很感恩你,,」、「我曾經說
    過,,我不想成為你的負擔,,,結過（應為『結果』之誤」依然
    是你的負擔,,,」、「我知道,,,我欠你，對我的好,,」等語
    （見原審卷第89、95、97、99、101頁），經與證人甲○○前
    揭所證：兩造出去都是上訴人付錢之證述相互勾稽，可徵被
    上訴人係對上訴人於兩造恢復往來期間內交付金錢之示好舉
    動心懷感激，惟於103年間兩造未再往來後，因上訴人一再
    催討返還款項，不堪人情壓力始為前開「欠錢」、「欠你的
    」、「儘（應為『盡』之誤）能力還給你」等語，究非可謂被
    上訴人以該等言詞承認係基於借貸合意而受領如附表所示之
    金錢，自不足以此對上訴人為有利之認定。從而，上訴人既
    未舉證兩造就其所交付如附表所示金錢存有借貸合意，其依
    消費借貸之法律關係，請求被上訴人返還該等款項，自無理
    由。
  ㈣綜上所述，上訴人依消費借貸之法律關係，請求被上訴人給
    付133萬7,294元，及自民事上訴狀遞狀日起至清償日止，按
    週年利率5%計算之利息，為無理由，應予駁回。原審就此部
    分為上訴人敗訴之判決，並駁回其假執行之聲請，核無違誤
    ，上訴意旨指摘原判決此部分不當，求予廢棄改判，為無理
    由，應予駁回。
四、本件事證已臻明確，兩造其餘之攻擊或防禦方法及所用之證
    據，經本院斟酌後，認為均不足以影響本判決之結果，爰不
    逐一論列，附此敘明。
五、據上論結，本件上訴為無理由，依民事訴訟法第449條第1項
    、第78條，判決如主文。
中　　華　　民　　國　　110 　年　　10　　月　　20　　日
                  民事第二十三庭
                        審判長法  官  張松鈞
         　　　 　　　　　　　法  官　楊舒嵐
        　　　　　　　　　　　法  官　許勻睿
　　　　　　　　　　　　　　　
附表（上訴人主張借款明細） 
編號 借款日期(民國) 金額(新臺幣) 備註 1 101年10月22日 14萬元 房屋貸款 共98萬5,200元 2 101年10月22日 6萬元  3 101年11月26日 12萬元  4 101年11月26日 20萬元  5 102年8月30日 23萬2,600元  6 102年11月25日 23萬2,600元  7 102年3月18日 9萬7,000元 金飾贖回款 共24萬,7000元 8 102年4月23日 15萬元  9 102年4月23日 3萬2,094元 地下期貨欠款 共10萬5,094元 10 102年5月10日 1萬2,000元  11 102年5月31日 1萬元  12 102年7月5日 3萬5,000元  13 102年9月25日 1萬6,000元  總       計  133萬7,294元  
正本係照原本作成。
不得上訴。
中　　華　　民　　國　　110 　年　　10　　月　　21　　日

　　　　　　　　　　　　　    書記官  秦湘羽